【裁判字號】    98,上,823
【裁判日期】    990727
【裁判案由】    侵權行為損害賠償
【裁判全文】
臺灣高等法院民事判決                   98年度上字第823號
上  訴  人  乙○○
            丙○○
被 上訴 人  甲○○
上列當事人間請求侵權行為損害賠償事件，上訴人對於中華民國
98年6月30日臺灣臺北地方法院98年度訴字第382號第一審判決提
起上訴，本院於99年6月29日言詞辯論終結，判決如下：
    主  文
上訴駁回。
第二審訴訟費用由上訴人負擔。
    事實及理由
一、本件上訴人聲明求為判決：(一)原判決廢棄。(二)被上訴人應給
    付上訴人各新台幣 (下同)100萬元及自起訴狀繕本送達之翌
    日起，至清償日止，按年息5%計算之利息。(三)被上訴人應在
    大鵬華城社區60處公告欄，以A3格式紙張、24標楷體字型大
    小刊登如原判決附件所示內容之道歉啟事一月。(四)第一、二
    審訴訟費用由被上訴人負擔。(五)第(二)項之請求，願供擔保，
    請准宣告假執行。(見本院(二)卷第110頁)
    被上訴人聲明求為判決：如主文所示。
二、上訴人起訴主張：(一)被上訴人於民國(下同)96年 4月12日將
    其所撰寫內容為：「…執意以蘇小姐…，而予以非法解雇…
    」、「實居心叵測，足證乙○○在說謊…」、「豈是乙○○
    一人可任意污衊…」、「…乙○○明知上情，竟顛倒是非，
    危言聳聽…」、「無視管委會存在，漠視管委會財務支付制
    度於無物等語…」、「…竄改紀錄、斷章取義、以偏概全、
    黑白講、掩飾事實真相…」、「丙○○、乙○○…不顧其他
    委員建議依法行事，而執意違法解雇蘇小姐，至(致)管委會
    損失約56萬元之公帑，侵害全體住戶之損害…」、「綜合以
    上說明，對照乙○○之公開說明文內容，就知道乙○○所言
    是否與事實相符，誰在說謊，不必本人再敘述…」之致各位
    鄉親公開信(下稱系爭公開信)，分別投入台北縣新店市○○
    路大鵬華城社區住戶信箱；(二)被上訴人於96年 7月13日將其
    所撰寫內容為：「…查丙○○、乙○○、鍾李春英等3人…
    不顧部分委員之建議，執意違法解雇前會計蘇珊妮小姐…」
    、「…丙○○等非法解雇…」、「…丙○○、乙○○、鍾李
    春英等，只因執意非法解雇蘇小姐…」、「渠等所為，顯已
    侵害全體住戶及管委會之權益，造成住戶及管委會之損失至
    鉅…」之提案單(下稱系爭提案單)，於大鵬華城管理委員會
    ( 下稱大鵬華城管委會)96年7月27日96年第8屆第7次臨時委
    員會會議時提出及向其他管理委員陳述，並經該管委會自96
    年8月8日起至同年月15日止，將之公告於大鵬華城社區60處
    公告欄；(三)被上訴人於96年12月10日將其所撰寫內容為：「
    …丙○○、乙○○、鍾李春英…不顧管委會暨全體區分所有
    權人暨住戶利益，違法執行職務，造成受有鉅額損害…」、
    「…構成侵權行為…具體違法及侵害…」、「查丙○○、乙
    ○○、鍾李春英等 3人，執意違法解雇…」、「…即利用渠
    等職權…違規僱請工讀生…」、「…又違規聘請楊俊雄律師
    撰狀…」、「…再違規支付律師費…」、「…丙○○、乙○
    ○、鍾李春英竟無視關帳…」、「…費用支出，均未依據首
    揭大鵬華城規約…」、「…已侵害全體住戶及管委會權益，
    造成住戶及管委會之損失至鉅…」之民事損害賠償起訴狀(
    下稱系爭起訴狀) ，並在其上記載上訴人年籍資料，於大鵬
    華城管委會96年12月15日96年12月份管理委員會會議時提出
    及向其他管理委員陳述，並經由該管委會自96年12月12日起
    至同年月18日止，將之公告於大鵬華城社區60處公告欄；(四)
    被上訴人於97年7月27日，在大鵬華成管委會96年第8屆第7
    次臨時委員會會議中發表：「…你們哪裡知道，第六屆的委
    員要復辟，乙○○已經搬走啦」等語(下稱系爭言論)，顯已
    侵害伊等名譽及隱私權等情，爰依據侵權行為之法則，求為
    命被上訴人各給付上訴人 100萬元及法定遲延利息，並應在
    大鵬華城社區60處公告欄，以A3格式紙張、24標楷體字型大
    小刊登如原判決附件所示內容之道歉啟事一月之判決。
    被上訴人則以：伊固有撰寫系爭公開信、系爭提案單及系爭
    起訴狀，並發表系爭言論，惟此全係因上訴人執意違法解雇
    大鵬華城管委會所僱用會計蘇珊妮，致蘇珊妮提起民事訴訟
    向大鵬華城管委會求償，造成該管委會及全體住戶鉅額損失
    ，自屬可受公評之事，伊並未害上訴人名譽權；至伊在系爭
    起訴狀首頁記載上訴人之出生年月日、國民身分證統一編號
    、住址及電話等資料，係依該書狀所定格式記載，伊亦未侵
    害上訴人隱私權。況上訴人曾以伊撰寫系爭提案單及系爭起
    訴狀，另案起訴請求伊損害賠償事件，亦經台灣台北地方法
    院(下稱台北地院)以98年度訴字第 544號民事判決上訴人敗
    訴確定；且上訴人乙○○前曾以伊撰寫系爭提案單、及發表
    系爭言論，認為應涉及妨害名譽罪責，分別向台灣台北地方
    法院檢察署(下稱台北地檢署)檢察官提出告訴，亦經檢察官
    偵查終結，分別以96年度偵字第 25852號、及96年度偵字第
    25848號為不起訴處分確定等語，資為抗辯。
三、經查被上訴人於96年 4月12日將其所撰寫系爭公開信，分別
    投入大鵬華城社區住戶信箱；又於96年 7月13日將其所撰寫
    系爭提案單，於96年7月27日，在大鵬華城管委會96年第8屆
    第7次臨時委員會會議時提出討論，並經由該管委會自96年8
    月 8日起至同年月15日止，將之公告於大鵬華城社區60處公
    告欄；又於96年12月10日將其所撰寫系爭起訴狀，於96年12
    月15日，在大鵬華城管委會96年12月份管理委員會會議時提
    出，並經由該管委會自96年12月12日起至同年月18日止，將
    之公告於大鵬華城社區60處公告欄；又於96年 7月27日，在
    大鵬華城管委會96年第8屆第7次臨時委員會會議中發表系爭
    言論之事實，為兩造所不爭執，並有系爭公開信、系爭提案
    單、系爭起訴狀、大鵬華城管委會96年7月27日96年第8屆第
     7次臨時委員會會議紀錄及大鵬華城管委會96年12月15日96
    年12月份管理委員會會議紀錄可證(見原審(一)卷第115頁至第
    128 頁及本院(一)卷第23頁)，固堪認為真實。
四、惟按所謂之名譽，即指人格之社會評價，故名譽有無受侵害
    ，應以社會上對其評價是否貶損以為斷，倘依社會觀念足認
    其人之聲譽已遭貶損，即足當之。又言論自由為人民之基本
    權利，憲法第11條明文保障，國家應給予最大限度之維護，
    俾其實現自我、溝通意見、追求真理及監督各種政治或社會
    活動之功能得以發揮，惟為兼顧對個人名譽、隱私及公共利
    益之保護，法律尚非不得對言論自由依其傳播方式為合理之
    限制，故刑法第 310條第1項及第2項之誹謗罪，即係保護個
    人法益而設，至第 3項所為：「對於所誹謗之事，能證明其
    為真實者，不罰。但涉於私德而與公共利益無關者，不在此
    限」之規定，則係針對言論內容與事實相符者之保障，並藉
    以限定刑罰權之範圍，縱行為人不能證明言論內容為真實，
    但依其所提證據資料，認為行為人有相當理由確信其為真實
    者，即不得以誹謗罪之刑責相繩，此業經司法院大法官會議
    釋字第 509號著有解釋，衡酌上開解釋意旨，既係為衡平憲
    法所保障之言論自由與名譽、隱私等私權所為之規範性解釋
    ，則為維護法律秩序之整體性，俾使各種法規範在適法與違
    法之價傎判斷上趨於一致，自應認在民事責任之認定上，亦
    有一體適用上開解釋之必要。又發表言論及陳述事實不同，
    意見為主觀上之價值判斷，無所謂真實與否，在民主多元社
    會，各種價值判斷均應容許，而受言論自由之保障，僅能藉
    由言論之自由市場機制，使真理愈辯愈明而達到去蕪存菁之
    效果，因此對於可受公評之事，縱加以不留餘地或尖酸刻薄
    之評論，亦受憲法之保障，蓋維護言論自由，即所以促進政
    治民主與社會之健全發展，與個人名譽可能遭受之損失兩相
    權衡，顯有較高之價值。
五、茲查大鵬華城管委會係於89年4月1日成立，並已依公寓大廈
    管理條例規定，向台北縣新店市公所報備，經該市公所於89
    年8月18日核准報備登記在案，而大鵬華城為1,280戶之大型
    公共社區，為兩造所不爭執(見本院(二)卷第114頁背面、第11
    6頁背面、第111頁正面) 。而上訴人丙○○、乙○○分別擔
    任大鵬華城管委會第6屆之主任委員、總務委員，亦有該第6
    屆委員名單可稽(見原審(二)卷第200頁)。該管委會已於94年4
    月15日第6屆第4次委員會會議決議同意續聘該管委會管理服
    務中心會計蘇珊妮，任期自94年4月19日起，至95年4月18日
    止，乃上訴人及財務委員鍾李春英竟於94年6月17日第6屆第
     6次委員會會議中以蘇珊妮任用資格不符，不予續聘，任期
    至94年 6月30日止，亦有各該委員會會議紀錄及大鵬華城管
    委會96年2月14日(96)鵬管字第0041號公告足稽(見原審(二)卷
    第90頁背面、第91頁背面、第121頁正面)。致蘇珊妮起訴請
    求確認與大鵬華城管委會間僱傭關係存在，並請求給付勞務
    報酬，經台北地院新店簡易庭於94年12月30日以94年度店勞
    簡字第10號宣示判決確認雙方間僱傭關係存在，及大鵬華城
    管委會應給付蘇珊妮12萬5,000元及自94年12月1日起至蘇珊
    妮復職之日止，按月於每月5日給付2萬5,000元，並於95年1
    月25日給付2萬5,000元。大鵬華城管委會不服提起上訴，由
    台北地院以95年度勞簡上字第11號事件受理，嗣經雙方於96
    年2月1日成立訴訟上和解，大鵬華城管委會願於96年2月8日
    給付蘇珊妮23萬元，亦有該宣示判決筆錄及和解筆錄可證(
    見原審(二)卷第130頁背面、第134頁正面) 。又上訴人丙○○
    代表大鵬華城管委會終止與蘇珊妮間僱傭關係後，與上訴人
    乙○○及財務委員鍾李春英以大鵬華城管委會所收取之管理
    費支出工讀生張美華薪資2萬5,655元、會計卓桂溱之加班費
    4萬5,620元、委請名曜會計師事務所查核大鵬華城94年上半
    年帳務支出報酬6萬元及查核90年至93年間帳務支出執酬4萬
    8,000 元，就與蘇珊妮間民刑事訴訟，委請楊俊雄律師為告
    訴代理人、訴訟代理人，各支出報酬 6萬元，及就前開民刑
    事訴訟，支出帳冊影印費 3萬0,375元，合計32萬9,650元，
    復為兩造所不爭執(見本院(二)卷第120頁) ，連同上開給付予
    蘇珊妮之23萬元，共計支出 55萬9,650元。又上訴人乙○○
    於其所具公開說明文確係表示原於94年4月15日所召開之第6
    屆第4次委員會會議係決議同意優先續聘蘇珊妮（見原審(一)
    卷第 197頁正面），與該次會議紀錄係記載決議同意續聘蘇
    珊妮之情形不符(見原審(二)卷第90頁背面)。是上訴人因解雇
    蘇珊妮，致支出上開費用 55萬9,650元，而由上訴人丙○○
    代表大鵬華城管委會，與上訴人乙○○及財務委員鍾李春英
    以大鵬華城管委會向 1,280戶之全體住戶所收取之管理費支
    付。則上訴人解雇蘇珊妮是否違法以及上訴人得否以大鵬華
    城管委會所收取之管理費支付上開費用 55萬9,650元，事涉
    大鵬華城社區 1,280戶之全體住戶權益，自屬與公共利益攸
    關，且屬可受公評之事。
六、被上訴人為大鵬華城社區住戶，並為大鵬華城管委會第 8屆
    之委員 (見原審(二)卷第135頁正面)，既係基於上述事實，於
    其所撰寫系爭公開信、系爭提案單及系爭起訴狀指摘上訴人
    執意違法解雇蘇珊妮，致大鵬華城管委會損失約56萬元之公
    帑，顯已侵害該管委會及全體住戶之權益，並就上訴人乙○
    ○所具公開說明文予以反駁。雖於文中使用刻薄辭句，仍難
    認已侵害上訴人名譽權。
七、被上訴人為大鵬華城管委會撰寫系爭起訴狀，於該起訴狀首
    頁記載上訴人之國民身分證統一編號、出生年月日、住址及
    電話等資料，係依該書狀所定格式記載(見原審(一)卷第125頁
    正面) ，而大鵬華城管委會係以系爭起訴狀向台北地院起訴
    請求上訴人連帶給付上開費用56萬元及法定遲延利息，事涉
    大鵬華城社區 1,280戶之全體住戶權益，該管委會乃將系爭
    起訴狀公告於大鵬華城社區60處公告欄，使全體住戶得以知
    悉有該訴訟之進行，應屬正當措施，亦難認已侵害上訴人隱
    私權。
八、被上訴人固不否認有發表系爭言論 (見原審(一)卷第48頁、原
    審(二)卷第140頁)。惟查被上訴人所述：「第 6屆的委員要復
    辟」，僅係在表示第 6屆之委員欲復行出任委員之意；另被
    上訴人所述：「乙○○已經搬走啦」，僅係在陳述該客觀事
    實，縱並未搬走，亦僅屬陳述事實錯誤而已，均不足以貶損
    上訴人人格之社會評價，亦難認已侵害上訴人名譽權。
九、況查上訴人已就被上訴人撰寫系爭提案單及系爭起訴狀，另
    案起訴請求被上訴人損害賠償事件，業經台北地院於99年2
    月8日言詞辯論終結，以98年度訴字第544號民事判決認定被
    上訴人不構成侵權行為而駁回上訴人之訴確定，有該民事判
    決及確定證明書足據(見本院(二)卷第112頁至第123頁、第108
    頁) ，上訴人就此部分已不得再為與前開確定判決意旨相反
    之主張(最高法院42年台上字第1306號判例參照)。且上訴人
    乙○○曾以被上訴人撰寫系爭提案單、及發表系爭言論，認
    為應涉及妨害名譽罪責，分別向台北地檢署檢察官提出告訴
    ，亦經檢察官偵查終結，認定被上訴人犯罪嫌疑不足，分別
    以96年度偵字第25852號、及96年度偵字第25848號為不起訴
    處分確定，有各該檢察官不起訴處分書足稽 (見原審(二)卷第
    137頁至第140頁)。
十、綜上所述，上訴人依據侵權行為之法則，在本院減縮請求被
    上訴人應給付上訴人各 100萬及法定遲延利息，並應在大鵬
    華城社區60處公告欄，以A3格式紙張、24標楷體字型大小刊
    登如原判決附件所示內容之道歉啟事一月，自屬不應准許。
    從而原審所為上訴人敗訴之判決，並無不合。上訴論旨仍執
    前詞指摘原判決不當，求予廢棄改判，為無理由，應予駁回
    。
十一至兩造之其餘攻擊或防禦方法、及未經援用及上訴人所聲請
    而不予調查之證據，經斟酌後，認為均不足以影響本判決之
    結果，自無逐一詳予論駁之必要。併此敘明。
十二據上論結，本件上訴為無理由，依民事訴訟法第449條第1項
    、第78條、第85條第1項前段，判決如主文。
中    華    民    國    99    年    7     月    27    日
                    民事第六庭
                        審判長法  官  林鄉誠
                              法  官  張  蘭
                              法  官  梁玉芬
正本係照原本作成。
上訴人如不服本判決，應於收受送達後20日內向本院提出上訴書
狀，其未表明上訴理由者，應於提出上訴後20日內向本院補提理
由書狀（均須按他造當事人之人數附繕本）上訴時應提出委任律
師或具有律師資格之人之委任狀；委任有律師資格者，另應附具
律師資格證書及釋明委任人與受任人有民事訴訟法第466條之1第
1項但書或第2項（詳附註）所定關係之釋明文書影本。如委任律
師提起上訴者，應一併繳納上訴審裁判費。
中    華    民    國    99    年    7     月    28    日
                              書記官  詹麗珠
附註：
民事訴訟法第466條之1（第1項、第2項）：
對於第二審判決上訴，上訴人應委任律師為訴訟代理人。但上訴
人或其他法定代理人具有律師資格者，不在此限。
上訴人之配偶、三親等內之血親、二親等內之姻親，或上訴人為
法人、中央或地方機關時，其所屬專任人員具有律師資格並經法
院認為適當者，亦得為第三審訴訟代理人。

司法院資訊處製作；財團法人民間司法改革基金會備份。
